臺灣高等法院民事判決
111年度上更一字第135號
上  訴  人  財政部國有財產署北區分署

法定代理人  郭曉蓉  
訴訟代理人  黃秋田律師
複 代理 人  陳冠華律師
視同上訴人  呂理順  
            呂學淵（即呂理鑼之承受訴訟人）

            呂學興  
            呂石會（即呂理會之承受訴訟人）

            呂春吟（即呂理會之承受訴訟人）

            呂學墩（即呂理會之承受訴訟人）

            呂學明（即呂理會之承受訴訟人）

            邱呂淑娥（呂理會之承受訴訟人）

            呂宜貞（即呂理會之承受訴訟人）

            呂紹華（即呂理會之承受訴訟人）

            呂張盆（即呂理治之承受訴訟人）

            呂芳綺（即呂理治之承受訴訟人）

            呂秋華（即呂理治之承受訴訟人）

            呂秀芬（即呂理治之承受訴訟人）

            呂秀茹（即呂理治之承受訴訟人）

            呂恩賢（即呂理治之承受訴訟人）

            呂理朝  
            呂理煉  
            呂芳龍	  
            呂芳豊  
            呂芳昌  
            呂學義  
            張呂玉里
            呂春宜  
            呂紀瑩  
            呂榮治  
            呂龍典  
            鄭源滄  
            呂耀裕  
            呂玉燕  
            呂啓榮  
            呂寶金  
            呂里城  
            呂金珠  
            呂麗慧  
            呂素珠	  
            呂理發  
            呂學馫  
            邱莊月梨
            林麗純  
            呂學仁  
            呂學棕  
            呂學宏  
            呂學明  
            呂理騰  

            呂燈松  
            蕭銘峰  
            呂文雄  
            呂文景  
            呂唐榮  
            呂明男  
            呂育倫  
            呂學昌  
            呂理枝  
            呂藍伴（即呂文雄之承受訴訟人）

            呂佳諭（即呂文雄之承受訴訟人）

            呂佳娥（即呂文雄之承受訴訟人）

            呂理亨  
            呂理柳  
            呂美蓮  
            呂美玉  
            呂學鎮  
            呂學金  
            陳義雲  
            陳薪宸  
            呂玉雲  
            高連發  
            呂淑鳳  
            呂淑花  
            呂翊嘉  
            呂尤月珠

            呂文化  
            呂里木  
            呂其翰  
            呂仰鎧  
            呂育宗  
            葉家興（即呂學全之承當訴訟人）    

            呂東星  
            呂進通  

            林志隆  
            張菱恩（即呂沛珍之承受訴訟人）    

            張瀞之（即呂沛珍之承受訴訟人） 

            張博皓（即呂沛珍之承受訴訟人）

兼
上一人共同
法定代理人  張文錠（即呂沛珍之承受訴訟人） 

            邱瀞瑩  
            吳宥蓁  
            呂游秀英（即呂進之承受訴訟人）  

            王秀儉（即呂理貴之承受訴訟人）

            呂穰樺（即呂理貴之承受訴訟人）

            呂柏旻（即呂理貴之承受訴訟人）

            呂佳曄（即呂理貴之承受訴訟人）

            呂賴明月（即呂川之承受訴訟人）

            呂秋美（即呂川之承受訴訟人）

            呂學源（即呂川之承受訴訟人）

            孫麗華（即呂學泉之承受訴訟人）

            呂翊寧（即呂學泉之承受訴訟人）

            呂婷宇（即呂學泉之承受訴訟人）

            呂致緯（即呂學泉之承受訴訟人）

            陳邦彥（即呂理書之承受訴訟人）


            呂邦琛（即呂理書之承受訴訟人）

            陳邦典（即呂理書之承受訴訟人）


            呂邦梁（即呂理書之承受訴訟人）


            王陳梅君（即呂理書之承受訴訟人）

            呂蘭君（即呂理書之承受訴訟人）

            呂陳麗香（即呂理賢之承受訴訟人）

            呂學政（即呂理賢之承受訴訟人）

            呂鎮邦（即呂理賢之承受訴訟人）


            蔡文堯（即蔡呂紅桃之承受訴訟人）

            呂啓榮（即呂許秀蓉之承受訴訟人）

            呂明娟（即呂許秀蓉之承受訴訟人）

            呂佳樺（即呂許秀蓉之承受訴訟人）

            呂佩倩（即呂許秀蓉之承受訴訟人）


            呂理棋（即呂芳勝之承受訴訟人）    

            呂柏齡（即呂芳勝之承受訴訟人）    

            呂淑婉（即呂芳勝之承受訴訟人）    


被 上訴 人  楊博鈞  
            呂春梅  
            于科豪  
            陳育德  
            孫梅清  
共      同
訴訟代理人  蕭萬龍律師
複 代理 人  李庚道律師
上列當事人間請求確認袋地通行權事件，上訴人對於中華民國10
7年10月31日臺灣桃園地方法院105年度訴字第1708號第一審判決
提起上訴，經最高法院發回更審，本院不經言詞辯論，判決如下
：
    主      文
原判決廢棄，發回臺灣桃園地方法院。
    事實及理由
一、按訴訟標的對於共同訴訟之各人必須合一確定者，適用民事
    訴訟法第56條各款規定，其所謂合一確定，係指依法律規定
    或依法理推論，數人必須一同起訴或一同被訴，而判決應同
    勝同敗者而言。對於多數被告方面，其等就不同訴訟標的，
    應為一致之判斷，不宜割裂處理。此規定在判決效力及於第
    三人之情形，如有數人共同被訴者，為免裁判矛盾，即使非
    實體法上所規定應共同被訴，仍有類推本條規定之必要。而
    在訴訟標的對於數人，法院在裁判權限之行使上，不宜割裂
    者，亦應比照之。次按民法第787條規定之袋地通行權，規
    範目的在使袋地發揮經濟效用，以達物盡其用之社會整體利
    益，擴張通行權人之土地所有權，令周圍地所有人負容忍之
    義務，二者間須符合比例原則，是通行權人須在通行之必要
    範圍，擇其周圍地損害最少之處所及方法為之。自實質觀之
    ，係具給付兼形成訴訟之性質，此類事件對於通行方法之確
    定，賦與法院裁量權，應由法院依職權認定。因而法院就各
    被告應如何提供通行之方法等共通事項，法律雖未規定通行
    權存在之共同訴訟，對於各被告中一人之裁判效力及於他人
    ，此情形，法院裁量權之行使，不宜割裂，自不得任由判決
    之一部先行確定，始符此類事件之本質，自有類推適用民事
    訴訟法第56條規定之必要，認在通行之必要範圍內，共同訴
    訟人中一人上訴效力，及於未上訴之他共有人，以達訴訟目
    的。查被上訴人係依民法第787條規定，請求確認其所有坐
    落桃園市○○區○○段000地號土地對上訴人財政部國有財產署
    北區分署（下稱國產署）管理之同區段915、918、951地號
    土地〔見臺灣桃園地方法院105年度桃司調字第58號卷（下稱
    原審調解卷）第77至79頁〕及附表一、二所示原審被告（下
    稱原審被告）共有之同區段916、954地號土地（見原審調解
    卷第80至115頁）具有通行權，依上開說明，本件雖僅有國
    產署提起上訴，惟其他未上訴之原審被告應類推適用民事訴
    訟法第56條規定，認有合一確定之必要，以保障原審被告之
    訴訟權，故將原審被告併視同上訴，合先敘明。　
二、又按當事人死亡者，其訴訟程序在有繼承人、遺產管理人或其他依法令應續行訴訟之人承受其訴訟以前當然停止，民事訴訟法第168條定有明文。依上開規定所定之承受訴訟人，於得為承受時，應即為承受之聲明；他造當事人，亦得聲明承受訴訟，為同法第175條所明定。查視同上訴人Ａ○○於民國108年1月21日死亡，其繼承人為戌○○、酉○○、午○○、巳○○、天○○、戊○○○（下稱戌○○等6人），有戶役政資訊網站查詢-個人資料查詢、繼承系統表、除戶及現戶戶籍謄本可憑（見本院個資卷、本院卷第215、217、221、223、229、231、233頁）；乙○○於108年3月11日死亡，其繼承人為申○○、癸○○、子○○、卯○○（下稱申○○等4人），有戶役政資訊網站查詢-個人資料查詢、繼承系統表、除戶及現戶戶籍謄本可憑（見本院個資卷、本院卷第207、209、211頁）；Ｖ○於109年4月8日死亡，其繼承人為亥○○○、黃○○、宙○○（下稱亥○○○等3人），有戶役政資訊網站查詢-個人資料查詢、繼承系統表、除戶及現戶戶籍謄本可憑（見本院個資卷、本院卷第195、197、199、203頁）；未○○○於110年2月19日死亡，其繼承人為丁○○，有戶役政資訊網站查詢-個人資料查詢、繼承系統表、除戶及現戶戶籍謄本可憑（見本院個資卷、本院卷第249、251、255頁）；Ｂ○○於110年10月3日死亡，其繼承人為壬○○○、地○○、甲○○（下稱壬○○○等3人），有戶役政資訊網站查詢-個人資料查詢、繼承系統表、除戶及現戶戶籍謄本可憑（見本院個資卷、本院卷第237、239、241、243頁）；宇○○○於111年3月9日死亡，其繼承人為丙○○、辛○○、庚○○、己○○（下稱丙○○等4人），有戶役政資訊網站查詢-個人戶籍資料查詢、繼承系統表、除戶及現戶戶籍謄本可憑（見本院個資卷、本院卷第267、269、273、275頁）；玄○○於111年8月23日死亡，其繼承人為丑○○、寅○○、辰○○（下稱丑○○等3人），有戶役政資訊網站查詢-個人戶籍資料查詢、繼承系統表、除戶及現戶戶籍謄本可憑（見本院個資卷、本院卷第335、337、339、341、343頁），則被上訴人依民事訴訟法第175條第2項規定，對戌○○等6人、申○○等4人、亥○○○等3人、丁○○、壬○○○等3人、丙○○等4人、丑○○等3人具狀聲明承受訴訟（見本院卷第187至193、331至333頁），核無不合，應予准許。
三、另按第一審之訴訟程序有重大之瑕疵者，第二審法院得廢棄
    原判決，而將該事件發回原法院，但以因維持審級制度認為
    必要時為限；前開廢棄發回原法院之判決，得不經言詞辯論
    為之，民事訴訟法第451條第1項及第453條分別定有明文。
    又依民事訴訟法第45條、第47條之規定，未成年人為無訴訟
    行為能力人，應由其法定代理人代理為訴訟行為，而當事人
    之訴訟能力及其法定代理權、訴訟代理權有無欠缺，為法院
    應依職權調查之事項，故對未經合法代理之第一審被告逕為
    實體之判決，其訴訟程序自屬有重大之瑕疵，基此所為之判
    決，亦屬違背法令。查附表二之視同上訴人Ｙ○○於90年3月24
    日生、甲Ｂ○○於91年10月3日生、甲Ｅ○○於93年9月10日生（下
    稱Ｙ○○等3人），渠等之母呂沛珍於102年5月1日死亡，渠等
    之父為視同上訴人甲Ｄ○○，有上開人等現戶戶籍謄本可憑（
    見原審調解卷第190頁），則原審於107年9月21日言詞辯論
    終結時，Ｙ○○等3人均屬未成年人，依民事訴訟法第45條、第
    47條、民法第1086條第1項規定，Ｙ○○等3人並無訴訟能力，
    應由甲Ｄ○○代為訴訟行為。原審未察，竟對Ｙ○○等3人為實體
    判決，其訴訟程序自屬有重大之瑕疵，且該瑕疵攸關Ｙ○○等3
    人之審級利益，經本院於111年9月15日通知甲Ｄ○○、Ｙ○○等3
    人就上開訴訟程序瑕疵，是否追認抑或發回原法院處理，甲
    Ｄ○○、Ｙ○○等3人於同年月27日具狀表示願發回原法院處理，
    有上開通知、民事陳報書可憑（見本院卷第163、173頁）。
    國產署以原審訴訟程序有上開重大瑕疵，指摘原判決不當，
    求予廢棄，將本件發回原法院更為裁判，以維審級之利益，
    自屬有理由。爰不經言詞辯論，本院將原判決廢棄，發回原
    法院更為適法之處理。
四、據上論結，本件上訴為有理由，依民事訴訟法第451條第1項
    、第453條，判決如主文。
中　　華　　民　　國　　111 　年　　11　　月　　30　　日
                  民事第四庭    
                      審判長法  官  傅中樂
                            法  官  黃欣怡
                            法  官  汪曉君
　　　　　　　　　　　　　
附表一：同區段916地號土地之共有人：ｔ○○、Ｖ○、乙○○（呂理鑼之繼承人）、Ｅ○○（呂理鑼之繼承人）、甲地○○、Ｑ○○（呂理會之繼承人）、Ｋ○○（呂理會之繼承人）、Ｆ○○（呂理會之繼承人）、Ｇ○○（呂理會之繼承人）、Ｄ○○○（呂理會之繼承人）、Ｏ○○（呂理會之繼承人）、Ｉ○○（呂理會之繼承人）、Ａ○○、ｒ○○、ｕ○○、甲Ａ○○、Ｘ○○○、ｊ○○、甲午○○、甲Ｈ○○、甲酉○○、ｚ○○、呂啟榮、宇○○○、辛○○、庚○○、己○○、ｓ○○、Ｃ○○○（呂進之繼承人）、甲宙○○、Ｚ○○○、甲巳○○、Ｇ○○、Ｗ○○、ｑ○○、甲玄○○、蕭銘鋒、ｘ○○、ｗ○○、ｉ○○、甲辛○○、甲丙○○、甲亥○○、ｆ○○、Ｈ○○（ｘ○○之繼承人）、Ｒ○○（ｘ○○之繼承人）、Ｐ○○（ｘ○○之繼承人）、ｅ○○、ｇ○○、ｌ○○、ｋ○○、甲宇○○、甲天○○、甲Ｃ○○、ｄ○○、ｃ○○、ｍ○○、甲己○○、甲乙○○、葉佳興、甲壬○○、ｎ○○、甲卯○○ 

附表二：同區段954地號土地之共有人：ｔ○○、Ｖ○、乙○○（呂理鑼之繼承人）、Ｅ○○（呂理鑼之繼承人）、甲地○○、Ｑ○○（呂理會之繼承人）、Ｋ○○（呂理會之繼承人）、Ｆ○○（呂理會之繼承人）、Ｇ○○（呂理會之繼承人）、Ｄ○○○（呂理會之繼承人）、Ｏ○○（呂理會之繼承人）、Ｉ○○（呂理會之繼承人）、Ａ○○、Ｍ○○（呂理治之繼承人）、Ｎ○○（呂理治之繼承人）、Ｊ○○（呂理治之繼承人）、Ｓ○○（呂理治之繼承人）、Ｔ○○（呂理治之繼承人）、Ｌ○○（呂理治之繼承人）、Ｂ○○、ｒ○○、ｕ○○、甲子○○、甲寅○○、未○○○、甲癸○○、甲Ａ○○、Ｘ○○○、ｈ○○、ｊ○○、ｏ○○、甲午○○、甲Ｈ○○、甲酉○○、ｚ○○、呂啟榮、庚○○、己○○、玄○○、甲申○○、甲戊○○、甲丑○○、甲未○○、ｂ○○、ｓ○○、Ｃ○○○（呂進之繼承人）、甲宙○○、甲巳○○、ｐ○○、甲黃○○、甲戌○○、Ｇ○○、Ｗ○○、ｆ○○、Ｈ○○（ｘ○○之繼承人）、Ｒ○○（ｘ○○之繼承人）、Ｐ○○（ｘ○○之繼承人）、ｅ○○、ｇ○○、ｌ○○、ｋ○○、甲宇○○、甲天○○、甲Ｆ○○、甲Ｇ○○、ｙ○○、甲Ｃ○○、ｍ○○、ａ○○○、Ｕ○○、ｖ○○、甲丁○○、甲庚○○、甲己○○、甲乙○○、葉佳興、甲壬○○、ｎ○○、甲辰○○、甲Ｄ○○、Ｙ○○、甲Ｂ○○、甲Ｅ○○、甲卯○○、甲甲○○ 
正本係照原本作成。
如不服本判決，應於收受送達後20日內向本院提出上訴書狀，其
未表明上訴理由者，應於提出上訴後20日內向本院補提理由書狀
（均須按他造當事人之人數附繕本）上訴時應提出委任律師或具
有律師資格之人之委任狀；委任有律師資格者，另應附具律師資
格證書及釋明委任人與受任人有民事訴訟法第466 條之1第1項但
書或第2項所定關係之釋明文書影本。
中　　華　　民　　國　　111 　年　　11　　月　　30　　日
　　　　　　　　　　　　　  書記官  戴伯勳
國　　111 　年　　11　　月　　30　　日　　　　　　　　　　　　　  書記官  戴伯勳